臺灣臺北地方法院刑事判決　　　　　　　96年度易字第1481號
公　訴　人　臺灣臺北地方法院檢察署檢察官
被　　　告　戊○○
選任辯護人　柏有為律師
　　　　　　張峪嘉律師
上列被告因違反家庭暴力罪之傷害等案件，經檢察官提起公訴（
96年度偵字第5363號），本院判決如下：
    主  文
戊○○因過失傷害人，處拘役貳拾日，如易科罰金，以銀元佰
元即新臺幣玖佰元折算壹日；減為拘役拾日，如易科罰金，以銀
元佰元即新臺幣玖佰元折算壹日。又致令他人之紗門不堪用，
足以生損害於他人，處拘役拾日，如易科罰金，以銀元佰元即
新臺幣玖佰元折算壹日；減為拘役伍日，如易科罰金，以銀元
佰元即新臺幣玖佰元折算壹日。應執行拘役拾日，如易科罰金
，以銀元佰元即新臺幣玖佰元折算壹日。
    事  實
一、戊○○為丙○○之伯、丁○○之兄，其等具有家庭暴力防治
    法第三條第四款所定之家庭成員關係。然因家族恩怨，戊○○與其弟丁○○、乙○○、己○○，及丁○○之配偶甲○○
    相處不睦。民國九十五年五月二十五日晚間九時許，又因細
    故與甲○○在臺北市○○路三七巷二二號（丁○○、甲○○
    、丙○○住處，丁○○為所有權人）、二四號（戊○○住處
    ）二樓樓梯平台（下稱本案樓梯平台）發生爭執，丙○○、
    己○○、乙○○並出面圍觀。戊○○應注意該樓梯間面積並
    不大且聚集其與甲○○、丙○○等多人，任意拉動上開二四
    號金屬框紗門（下稱二四號金屬框紗門），可能撞擊到站立
    於該金屬框紗門附近之丙○○，竟因情緒激動而不注意，率
    爾施相當之力拉動二四號金屬框紗門二次，而其中一次擦撞
    丙○○右手腕，並造成直徑約零點七公分之擦傷。戊○○、
    甲○○等人經乙○○勸阻暫時停手各自回家後不久，戊○○
    竟又另萌毀損犯意，前往上開二二號丁○○、甲○○、丙○○住處門前，以腳踢該處之金屬框紗門下方之金屬柵欄併紗
    網，致該金屬柵欄併紗網之上緣凹陷脫落，而使二二號紗門
    （下稱遭毀損紗門）整體阻隔蚊蟲等效用遭減損，足以生損
    害於丁○○。
二、案經丁○○、丙○○告訴臺灣臺北地方法院檢察署檢察官偵
    查起訴。
    理  由
壹、程序方面：
一、按「被告以外之人於審判外之言詞或書面陳述，除法律有規
    定者外，不得作為證據。」刑事訴訟法第一百五十九條第一
    項定有明文。證人即在場人甲○○（下逕稱其名）於警詢時
    之陳述，屬被告以外之人於審判外之言詞陳述，既然被告戊○○爭執該等陳述之證據能力，自不得作為證明被告犯罪之
    證據。
二、次按「證人、鑑定人依法應具結而未具結者，其證言或鑑定
    意見，不得作為證據。」為刑事訴訟法第一百五十八條之三
    所規定。告訴人本質上亦屬證人，如依法應具結而未具結，
    其證言無證據能力，甲○○（亦為告訴人之一，然其告訴之
    事實應對被告不另為無罪之諭知，詳後述）於九十六年一月
    三日偵查中受檢察官訊問時之陳述，並未具結，亦不得作為
    證明被告犯罪之證據。
三、再按「證人之個人意見或推測之詞，除以實際經驗為基礎者
    外，不得作為證據。」刑事訴訟法第一百六十條亦有明文，
    證人即在場人乙○○、告訴人丙○○（下均逕稱其名）並未
    親自見聞被告踢遭毀損紗門之經過，是其等就「被告踢門」
    部分之供述，不得作為證明被告犯罪之證據，然紗門損壞之
    結果，則為其等所親自見聞，自得為證明被告犯該罪之證據
    ，附此敘明。
四、被告及其選任辯護人對於公訴人提出之其他證據資料，均不
    爭執其證據能力，本院審酌該等言詞供述及書面作成時之狀
    況，並無不宜作為證據之情事，依刑事訴訟法第一百五十九
    條之五第二項，得作為證據。
貳、實體方面：
一、過失傷害部分：
  (一)訊據被告固坦承於上揭時地與甲○○發生爭執而情緒激動，
    並有拉動二四號金屬框紗門之行為，核與證人甲○○、丙○○、乙○○、在場人己○○（下逕稱其名）證述情節相符，
    足以擔保被告前開任意性自白與事實相符。然被告矢口否認
    有何過失傷害丙○○之犯行，辯稱：丙○○根本沒在現場，
    傷勢不知從何而來，甲○○、丙○○、乙○○、己○○此部
    分之證詞不實云云。
  (二)經查，此部分犯罪事實，業據甲○○、丙○○、乙○○、己○○證述明確（本院卷第四一至四五、五六頁背面至六二頁
    參照），其等證述就重要之點互核相符，且有丙○○之基督
    復臨安息日會臺安醫院九十五年五月二十五日家庭暴力事件
    驗傷診斷書一紙（臺灣臺北地方法院檢察署九十五年度他字
    第七五五三號卷第九頁參照）、丙○○受傷照片二幀（上開
    他字卷第三八頁參照）在卷可稽，此等積極證據已足證被告
    犯行。
  (三)次查，「（問：案發的時候你是否在現場？）答：是。」、
    「（問：當時甲○○跟被告發生口角後，被告做了什麼事情
    ？）答：因為被告跟甲○○吵架，被告可能有點生氣，就拉
    外面的紗門，那是一瞬間的事情，紗門那時候是開著，．．
    ．，我是站在甲○○的旁邊，比較靠近鞋櫃那邊，被告就拉
    了一下紗門，我要舉起手去擋，所以鐵門就擦到我的手。」
    、「（問：你被門的何部位打到手？）答：是鐵門的外緣刮
    到我的手。）」等情，業據丙○○指證歷歷，核與甲○○證
    述：「（問：九十五年五月二十五日晚上九時你是否在你的
    住處隔壁二四號二樓前與你的大伯發生爭執？）答：有發生
    口角的爭執。」、「（問：當時在場有誰？）答：證人丙○○、證人乙○○、證人己○○及被告與我。」、「（問：發
    生口角爭執後，被告有何舉止？）答：出奇不意拉紗門來回
    打了二下．．．」、「（問：來回拉紗門的同時有無打到丙○○？）答：有，打到丙○○的右手腕。」、「（問：丙○○被打中的部位有無傷勢？）答：有，當時受傷流血。」、
    「（問：你們二位的傷勢有無及時就醫？）答：有，因為警
    察處理之後，叫我們馬上去驗傷，有當天的就診紀錄。」、
    「我是事後才知道丙○○有受傷。」。及乙○○證稱：「（
    問：請提示乙○○於前次庭期當庭所畫的現場圖，丙○○的
    位置是在門與鞋櫃中間的位置，是否如此？）答：已經過了
    一年多，我只確認丙○○在現場，但是在鞋櫃前或後或旁邊
    不太記得。」、「（問：依據第七三頁的照片，如果本案二
    四號二樓紗門是全開，丙○○無法站在紗門與鞋櫃的中間，
    有何意見？）答：二四號二樓的紗門全開可以站的下去，因
    為那是貼著門的，貼著牆壁，不會卡到鞋櫃，除非二二號二
    樓的門也全開，才會卡到鞋櫃。」、「（問：當時你看到被
    告拉門的動作？）答：有。」。與己○○證稱：「（問：當
    時有無看到被告拉門的動作？）答：有，二下。」、「（問
    ：提示偵查卷第七三頁的照片，被告是拉紗門的何部位？）
    答：不知道被告怎麼拉紗門的。只知道他有拉紗門二次，很
    重。」、「（問：被告拉紗門時，是否能知悉丙○○在拉動
    紗門而紗門經過的路徑上？）答：應該知道，因為丙○○在
    甲○○的旁邊。」、「（問：被告在拉紗門前有無向在場人
    預警將要拉上二四號二樓的紗門？）答：沒有。」內容重要
    之點，即丙○○案發時站立在本案樓梯平台靠近甲○○處且
    該處聚集多人，被告有施相當之力拉動二四號金屬框紗門，
    致其中一次擦撞丙○○手臂，並造成擦傷流血等節連貫一致
    。被告辯稱案發時丙○○不在本案樓梯平台，所稱傷勢不知
    從何而來，伊關門前曾出聲示警云云，無非卸責。雖然甲○○、丙○○、乙○○、己○○四人就案發時相關人站立之相
    對位置證述並不吻合，丙○○並不記得被二四號金屬框紗門
    何處撞擊且就被告拉動二四號金屬框紗門時出手抵擋之原因
    於偵、審中所言不一，部分證人對於被告拉二四號金屬框紗
    門幾下記憶模糊；惟按證人之陳述有部分前後不符，或相互
    間有所歧異時，究竟何者為可採，法院仍得本其自由心證予
    以斟酌，非謂一有不符或矛盾，即應認其全部均為不可採信
    。且除法律別有規定外，不問何人，於他人之訴訟，有為證
    人之義務，若確係在場親自見聞待證事實之人，即為不可替
    代之證據方法，並非證人與某造一有何親誼、利害關係，即
    遽謂其證言不可採信。揆以證人上開所言參差之處，均為瞬
    間發生的行為之細節，而證人作證時（偵查中為九十六年一
    月、二月，審理中為九十六年八月），距離案發之九十五年
    五月二十五日俱有相當時日，有所混淆亦為人之常情，縱該
    等證人或有與被告不睦之處，仍不得以此遽謂其等證言全非
    可採，而排除其等與真實性無礙之基本事實陳述。被告徒以
    此認證人所言不實，不足採信。
  (四)是以，既然被告明知本案樓梯平台面積不大，且案發時該處
    聚集多人，對於拉動本案金屬框紗門時可能撞擊站立於本案
    樓梯平台上之人乙節，顯有預見。被告雖因與甲○○爭吵情
    緒激動，仍應注意關門前向在場人出聲示警，以使在場人退
    開，避免傷及任何人，且又查無不能注意之情事，被告竟不
    注意，率爾施相當力量拉動二四號金屬框紗門，自有過失，
    又被告此一過失行為，致二四號金屬框紗門擦撞丙○○手臂
    、使其受有前開傷害，被告之過失行為與丙○○之受傷具相
    當因果關係。且無論丙○○見被告拉動該紗門時，係基於保
    護甲○○身體或自己臉部而出手格擋，亦屬正當權利之行使
    。被告除上開辯詞外，另稱：縱丙○○當時確在現場，伊對
    丙○○受傷一事不能預見，且丙○○受傷是自行招致云云，
    無可採憑。被告殊不能脫免應負之過失傷害罪責。事證明確
    ，應予論處。
二、毀損方面：
    訊據被告對此部分犯行坦承不諱（本院卷第八八頁背面、八
    九頁背面參照），核與甲○○、丙○○、乙○○、己○○證
    述紗門有不堪用情事乙節相符（同前開頁數），且有遭毀損
    紗門照片二幀附卷足憑（前開他字卷第三七頁參照），足以
    擔保被告前開任意性自白與事實相符。至於被告辯護人柏有
    為律師雖為被告辯稱：遭毀損紗門只要扳回來即可復原，實
    質上未達不堪用情事云云（被告另一辯護人張峪嘉律師則稱
    被告已坦承犯罪，且損害非重，請從輕量刑）。惟查：遭毀
    損紗門下方之金屬柵欄併紗網之上緣遭被告踢擊後已凹陷脫
    落，蚊蠅可無障礙飛入，甚至小孩的手可以伸入、由內打開
    紗門鎖，使遭毀損紗門整體阻隔蚊蟲等效用遭減損，沒有辦
    法用推回去之方式復原、紗網要重換等情，已據甲○○、丙○○證述明確（本院卷第四二頁、四五頁背面參照），顯然
    被告之毀損行為已致令該紗門不堪用，況能否扳回，也係事
    後如何修復之問題，要不得以此反稱遭毀損紗門未遭致令不
    堪用，被告辯護人柏有為律師前述所言，除與被告之自白相
    反外，也無足採。事證明確，應予論處。
三、被告行為後，刑法業於九十四年二月二日修正公布部分條文
    ，九十五年七月一日施行。依修正後刑法第二條第一項規定
    ：「行為後法律有變更者，適用行為時之法律。但行為後之
    法律有利於行為人者，適用最有利於行為人之法律。」，此
    條規定與刑法第一條罪刑法定主義契合，係規範行為後法律
    變更所生新舊法律比較適用之準據，是刑法第二條本身雖經
    修正，尚無比較新舊法之問題，應一律適用裁判時之現行刑
    法第二條，以決定適用之刑罰法律，合先敘明。又本次修正
    涵蓋之範圍甚廣，故比較新舊法時，應就罪刑有關之共犯、
    牽連犯、連續犯、有無累犯加重、自首減輕暨其他法定加減
    原因與加減例等一切情形，綜其全部罪刑之結果而為比較，
    復有最高法院九十五年五月二十三日九十五年第八次刑庭會
    議決議可資參照。查：被告行為後，刑法第三十三條第五款
    修正為：「主刑之種類如下：．．．五、罰金，新臺幣一千
    元以上，以百元計算之。」，修正前則為：「主刑之種類如
    左：．．．五、罰金：一（銀元）元以上。」，復配合現行
    法規所定貨幣單位折算新臺幣條例第二條，被告所犯刑法第
    二百八十四條第一項前段、三百五十四條之罪之罰金部分，
    修正前最低可罰銀元一元即新臺幣三元，修正後最低應罰新
    臺幣一千元，顯較修正前為高，以被告行為時關於罰金刑量
    刑之規定對其較為有利，自應依修正後刑法第二條第一項前
    段規定，適用修正前刑法之相關規定，予以論處。
四、被告為丙○○之伯、丁○○之兄，彼此間具有家庭暴力防治
    法第三條第四款所定之家庭成員關係，依同法第二條第二款
    之規定，本案為家庭暴力案件。核被告所為，係犯刑法第二
    百八十四條第一項前段之過失傷害罪及刑法第三百五十四條
    之毀損器物罪。檢察官雖認被告擊傷丙○○係犯刑法第二百
    七十七條第一項之傷害罪，惟查，案發時被告係與甲○○爭
    吵至情緒激動，而丙○○乃被告晚輩，彼此素無恩怨，被告
    應無傷害丙○○之動機、意圖，是難認被告有傷害丙○○之
    故意或未必故意，被告所為乃應注意、能注意、不注意之過
    失傷害犯行，然其基本事實同一，本院應依刑事訴訟法第三
    百條規定變更起訴法條審理。爰審酌被告就過失傷害犯行部
    分，其注意義務之違反程度、造成丙○○之傷勢非重、被告
    犯後對所為多所避就、態度非佳；以及毀損犯行之犯罪動機
    、目的為一時氣憤、竟即尋釁、被告與被害人平日之關係、
    毀損之手段、造成丁○○之損害尚輕、雖一度矢口否認、然
    終能坦承不諱等一切情狀，分別量處拘役二十日、十日。而
    被告行為時之刑法第四十一條第一項前段規定：「犯最重本
    刑為五年以下有期徒刑以下之刑之罪，而受六個月以下有期
    徒刑或拘役之宣告，因身體、教育、職業、家庭之關係或其
    他正當事由，執行顯有困難者，得以（銀元）一元以上三元
    以下折算一日，易科罰金。」。又依被告行為時所應適用之
    九十五年五月十七日修正前罰金罰鍰提高標準條例第二條規
    定（現已刪除），就易科罰金折算標準應照原定數額提高一
    百倍折算，是本件被告行為時之易科罰金折算標準，配合現
    行法規所定貨幣單位折算新臺幣條例第二條規定，應以銀元
    一百元至三百元即新臺幣三百元至九百元折算一日。惟被告
    行為後新法第四十一條第一項前段修正為：「犯最重本刑為
    五年以下有期徒刑以下之刑之罪，而受六個月以下有期徒刑
    或拘役之宣告者，得以新臺幣一千元、二千元或三千元折算
    一日，易科罰金。」，最少應以新臺幣一千元折算一日。參
    酌九十五年十二月十三日至同年月十五日臺灣高等法院及其
    所屬法院刑事法律座談會研討結論，易科罰金折算標準可於
    量刑後再割裂比較適用。經比較，以修正前之易科罰金折算
    標準較有利於被告。是以依此比較後結果諭知易科罰金折算
    標準。又被告前開犯罪時間均係於九十六年四月二十四日以
    前，且各合於減刑條件，應依中華民國九十六罪犯減刑條例
    第二條第一項第三款規定，就過失傷害部分減為拘役十日，
    毀損部分減為拘役五日。並各依前開比較後結果諭知易科罰
    金之折算標準與定應執行刑，以資儆懲。
五、不另為無罪諭知方面：
  (一)公訴意旨另以：被告於前述時地拉動二四號金屬框紗門之行
    為，同時致甲○○遭該紗門擊中，甲○○因而受有右腿二處
    各直徑一公分之淤青傷害，因認被告涉有刑法第二百七十七
    條第一項傷害犯行云云。惟按「犯罪事實應依證據認定之，
    無證據不得認定犯罪事實。」刑事訴訟法第一百五十四條第
    二項定有明文。又「犯罪事實應依證據認定之，所謂證據，
    須適於為被告犯罪事實之證明者，始得採為斷罪資料。」、
    「認定不利於被告之事實，須依積極證據，苟積極證據不足
    為不利於被告事實之認定時，即應為有利被告之認定，更不
    必有何有利之證據。」、「刑事訴訟法第一百六十一條已於
    民國九十一年二月八日修正公布，其第一項規定：檢察官就
    被告犯罪事實，應負舉證責任，並指出證明之方法。因此，
    檢察官對於起訴之犯罪事實，應負提出證據及說服之實質舉
    證責任。倘其所提出之證據，不足為被告有罪之積極證明，
    或其指出證明之方法，無從說服法院以形成被告有罪之心證
    ，基於無罪推定之原則，自應為被告無罪判決之諭知。」最
    高法院分別著有五十三年臺上字第二七五○號、三十年上字
    第八一六號、九十二年臺上字第一二八號判例可資參照。
  (二)公訴人認被告涉有上開犯行，無非以：甲○○指證歷歷，丙○○、乙○○、己○○證述被告拉動二四號金屬框紗門後，
    甲○○旋喊「好痛」，足證被告確實拉該紗門擊中甲○○，
    且甲○○提出之基督復臨安息日會臺安醫院九十五年五月二
    十五日家庭暴力事件驗傷診斷書（前開他字卷第八頁參照）
    記載甲○○右腿有二處各約直徑一公分之淤青等資為論據。
    然訊據被告堅詞否認有何傷害甲○○之情事，辯稱：以當時
    相關人站立之位置，伊拉門不會撞到甲○○等語。經查：「
    ．．．被告出其不意拉著鐵門來回二下，打了我的腰，很痛
    。」、「．．．打中我的腰部，主要是因為紗門有突出的鎖
    ，而那個鎖正中打在我腰的部位，所以很痛。」、「．．．
    我的腰部到現在都還會酸痛。」等情，業據甲○○證述綦詳
    ，核與丙○○證稱：「（問：被告拉門時，你沒有看到甲○○被打到，但當時甲○○有無即時反應她遇到什麼事情？）
    答：甲○○當場對被告說很痛，你為什麼打我。」、「（問
    ：甲○○當天晚上有無就醫？）答：有帶著我去驗傷，甲○○自己也有驗傷。」。及乙○○證稱：「事情發生很短暫，
    是一瞬間，所以不清楚被告拉了幾次門，但我確定被告有拉
    門，第一次拉門就撞到甲○○的腰部，整個鋁的紗門都掉下
    來。」、「我是面對的甲○○的正面，所以無法看到紗門撞
    到甲○○背面何處，但我之後帶甲○○去台安醫院急診驗傷
    ，才知道撞到甲○○的腰部。」、「我聽到甲○○說好痛，
    ．．．」及己○○證稱：「（問：被告拉門打到甲○○之後
    ，甲○○的反應？）答：喊很痛。」、「（問：在被告拉門
    之前有無提醒甲○○他要拉門？）答：沒有。」等情相符，
    足認被告確有拉二四號金屬框紗門擊中甲○○背部腰際之情
    事，被告辯稱不可能擊中甲○○云云，並非事實。惟雖如此
    ，但甲○○腰部似未因該撞擊而受有傷害，此有前述基督復
    臨安息日會臺安醫院九十五年五月二十五日家庭暴力事件驗
    傷診斷書明載「下背部酸痛，無明顯外傷」可證，而「酸痛
    」，並不該當傷害之要件，無論被告基於故意或因過失拉二
    四號金屬框紗門擊中甲○○，因傷害、過失傷害均無處罰未
    遂，被告此行為自無構成傷害、過失傷害犯行。另就檢察官
    所訴被告涉嫌造成甲○○受有右腿二處各直徑一公分之淤青
    傷害方面，經查，甲○○固證稱：「（問：除了打中你的腰
    ，還有無打中你其他部位？）答：左腳大腿、小腿的內側。
    」、「（問：你被打中的部位有無傷勢？）答：大腿、小腿
    有瘀青」核與前述診斷證明記載相符。然亦自承：「（問：
    你的左腿大腿內側有受傷，是被紗門的平面打到？）答：我
    當下不知道，是護士看到有瘀青，當時瘀青沒那麼痛，是腰
    痛。」、「（問：提示偵查卷第八頁驗傷單，為何驗傷單是
    右腳有瘀青？）答：這麼久，我也忘記是左腳還是右腳受傷
    ，我那時候是以我的腰傷為準，應該是驗傷單才對。」，顯
    然被告拉該紗門撞擊甲○○時，甲○○僅感知背部腰際遭撞
    而有疼痛，某腿部之某處有淤青情事乃是醫院護士告知。若
    此，則該腿部淤青是否遭被告拉二四號金屬框紗門撞擊造成
    ，即非無疑；且乙○○、己○○、丙○○也未見被告拉動之
    鐵門有撞擊甲○○之腿部；復參以，該二處腿部淤青，僅各
    直徑一公分，並非嚴重之傷，與一般人平時活動偶受外力碰
    撞造成之淤青相仿，雖該診斷書記載「推定受傷時間」為「
    數小時」，但仍不能排除其他原因造成之可能。以罪證有疑
    、利於被告之法則，尚難遽謂被告有公訴人所指犯行。
  (三)綜上所述，公訴人所舉之證據與所指出之證明方法尚未足使
    本院確信被告有傷害甲○○之犯行。此外，於本院應依職權
    調查證據之範圍內，又查無其他積極證據足證被告有何公訴
    人所指此部分之傷害犯行。然因公訴人認此部分與前述過失
    傷害丙○○（原起訴乃傷害，業經本院變更起訴法條）有想
    像競合犯之裁判上一罪關係，爰不另為無罪之諭知。
據上論斷，依刑事訴訟法第二百八十四條之一、第二百九十九條
第一項前段、第三百條，刑法第二條第一項前段，第二百八十四
條第一項前段、第三百五十四條、第五十一條第六款、九十四年
二月二日修正前刑法第四十一條第一項前段，刑法施行法第一條
之一，九十五年五月十七日修正前罰金罰鍰提高標準條例第二條
，現行法規所定貨幣單位折算新臺幣條例第二條，中華民國九十
六年罪犯減刑條例第二條第一項第三款、第七條、第九條、第十
條第一項，判決如主文。
本案經檢察官蔡宏展到庭執行職務
中　　華　　民　　國　　96　　年　　9 　　月　　26 　　日
                  刑事第十庭  法  官  姚念慈
上正本與原本無異
如不服本判決，應於判決送達後十日內，檢具繕本向本院提出上
訴狀上訴於臺灣高等法院。
                              書記官  劉芸珊
中　　華　　民　　國　　96　　年　　9 　　月　　26 　　日
附錄本案論罪科刑法條全文：
刑法第二百八十四條第一項
因過失傷害人者，處六月以下有期徒刑、拘役或五百元以下罰金
，致重傷者，處一年以下有期徒刑、拘役或五百元以下罰金。
刑法第三百五十四條
毀棄、損壞前二條以外之他人之物或致令不堪用，足以生損害於
公眾或他人者，處二年以下有期徒刑、拘役或五百元以下罰金。
